臺灣板橋地方法院刑事判決　　　　　　　96年度訴字第1801號
公　訴　人　臺灣板橋地方法院檢察署檢察官
被　　　告　丙○○
選任辯護人　林良財律師
　　　　　　周春櫻律師
上列被告因殺人未遂案件，經檢察官提起公訴（96年度偵字第79
45號），本院判決如下：
    主  文
本件公訴不受理。
    理  由
一、公訴意旨略以：被告丙○○與乙○○2 人為夫妻，因乙○○
    在外有外遇，且時常酒後辱罵丙○○，致丙○○心生不滿。
    民國96年4 月3 日23時50分許，乙○○於酒後，再於臺北縣
    中和市○○○路127 巷14號1 樓家中，向丙○○揚言「我在
    外面養女人又怎樣」、「妳脫光光也不會有人看」等言詞侮
    辱及刺激丙○○並恫嚇當時正因懼怕而與女兒吳婕聆同躲於
    房內之丙○○，稱「最好妳就一直躲在房內不要出來，不然
    要妳好看，殺妳全家」等語，丙○○長久以來積壓的情緒無
    法承受，遂萌生殺人之故意，欲與乙○○同歸於盡，竟基於
    殺人之犯意，旋即手持屋內客觀上足以致人於死的鐮刀一把
    衝出房門，與乙○○拉扯，其後丙○○復持該鐮刀朝乙○○
    胸部及頸部砍殺，致乙○○因此受有內外頰靜脈斷裂、左手
    食指骨折、左手拇指肌腱斷裂及骨折等傷害，嗣經吳婕聆於
    二人爭執之際，向外呼救，始緊急將乙○○送醫急救，乙○○方倖免於難，未生死亡結果。丙○○則為據報前往上址處
    理之員警當場逮捕，並扣得鐮刀1 支、沾血之上衣、背心及
    長褲各1 件，因認被告有涉有刑法第271 條第2 項之殺人未
    遂罪嫌各語。
二、按犯罪事實應依證據認定之，無證據不得認定犯罪事實；不
    能證明被告犯罪者，應諭知無罪之判決，刑事訴訟法第154
    條第2項、第301條第1項定有明文。又所謂認定犯罪事實之
    證據，係指足以認定被告確有犯罪行為之積極證據而言，苟
    未能發現相當證據，或證據不足為不利於被告事實之認定時
    ，即應為有利於被告之認定，更不必有何有利之證據，亦不
    能以推測或擬制之方法，以為裁判基礎，最高法院29年度上
    字第3105號、40年度臺上字第86號、56年度臺上字第807號
    判例意旨可資參照。此外，「認定犯罪事實所憑之證據，雖
    不以直接證據為限，間接證據亦包括在內；然而無論直接或
    間接證據，其為訴訟上之證明，須於通常一般之人均不致有
    所懷疑，而得確信其為真實之程度者，始得據為有罪之認定
    ，倘其證明尚未達到此一程度，而有合理之懷疑存在時，事
    實審法院復已就其心證上理由予以闡述，敘明其如何無從為
    有罪之確信，因而為無罪之判決，尚不得任意指為違法。」
    、「檢察官對於起訴之犯罪事實，應負提出證據及說服之實
    質舉證責任，倘其所提出之證據，不足為被告有罪之積極證
    明，或其指出之證明方法，無從說服法院以形成被告有罪之
    心證，基於無罪推定之原則，自應為被告無罪判決之諭知。
    」、」，亦經最高法院著有76年臺上字第4986號、92年臺上
    字第128 號判例意旨可參；另「按告訴人之告訴，係以使被
    告受刑事訴追為目的，是其陳述是否與事實相符，仍應調查
    其他證據以資審認」、「被害人之陳述如無瑕疵，且就其他
    方面調查又與事實相符，固足採為科刑之基礎，倘其陳述尚
    有瑕疵，則在未究明前，遽採為論罪科刑之根據即難認為適
    法」，最高法院亦著有52年臺上字第1300號、61年臺上字第
    3099號判例意旨可參。而殺人未遂與傷害之區別，本視加害
    人有無殺意為斷，被害人受傷之程度，被害人受傷處所是否
    為致命部位，及傷痕多寡，輕重如何，僅足供認定有無殺意
    之參考，究不能據為區別殺人未遂與傷害之絕對標準，故不
    能僅因被害人受傷之位置係屬人體要害，即認定加害人自始
    即有殺害被害人之犯意，至其殺意之有無，雖不以兇器之種
    類及傷痕之多少等，為絕對之認定標準，但加害人下手之部
    位、用力之程度，仍非不可藉為判斷有無殺意之心證依據，
    此有最高法院94年度台上字第6857號、87年度台上字第3123
    號判決足供參照。復按刑法第277 條第1 項之傷害罪，依同
    法第287 條之規定，須告訴乃論；又告訴乃論之罪，以有告
    訴權人提出合法告訴為追訴條件；其告訴應自得為告訴之人
    知悉犯人之時起，於六個月內為之；告訴或請求乃論之罪，
    未經告訴、請求或其告訴、請求經撤回或已逾告訴期間者，
    應諭知不受理之判決，刑事訴訟法第237 條第1 項、第303
    條第3 款亦分別定有明文。
三、訊據被告丙○○對於在上揭時地，持鐮刀1 把傷及被害人乙○○之胸部及頸部，致乙○○受有內外頰靜脈斷裂、左手食
    指骨折、左手拇指肌腱斷裂及骨折等傷害之事實並不否認，
    惟堅詞否認有殺人未遂之犯行，辯稱：當日係因被害人出言
    侮辱並恐嚇，伊不堪威脅始持刀欲嚇嚇被害人而已，並非刻
    意揮擊被害人，亦無殺害被害人之意思等語。
四、檢察官認被告涉犯刑法第271條第2項、第1項之殺人未遂罪
    嫌，無非係以被害人乙○○及證人吳婕聆、甲○○等人於警
    詢時之陳述，及乙○○受傷後就診之財團法人佛教慈濟綜合
    醫院診斷證明書、病危通知單及台北縣政府消防局救護紀錄
    表、現場照片及扣案鐮刀、沾血上衣、背心與長褲等為其論
    據。
五、經查：
  (一)證據能力之說明：
  1.按被告以外之人於審判外之言詞或書面陳述，除法律規定者
    外，不得作為證據，刑事訴訟法第159 條第1 項定有明文。
    查證人吳婕聆於警詢時所為之陳述，既係被告以外之人於審
    判外之陳述而屬傳聞證據，且經被告辯護人具狀並於準備程
    序時聲明異議，爭執其證據能力（見本院卷第22、26頁），
    ，是以證人吳婕聆於警詢時之陳述即無證據能力。
  2.次按被告以外之人於審判外之陳述，雖不符刑事訴訟法第15
    9 條之1 至第159 條之4 之規定，而經當事人於審判程序同
    意作為證據，法院審酌該言詞陳述或書面陳述作成時之情況
    ，認為適當者，亦得為證據；當事人、代理人或辯護人於法
    院調查證據時，知有刑事訴訟法第159 條第1 項不得為證據
    之情形，而未於言詞辯論終結前聲明異議者，視為有前項之
    同意，刑事訴訟法第159 條之5 亦有明文。查證人即被害人
    乙○○以及證人甲○○於警詢時所為之陳述，雖均係被告以
    外之人於審判外之言詞及書面陳述，而均屬傳聞證據，惟被
    告及其辯護人業已同意均有證據能力（本院卷第22頁、第27
    頁），且本院審酌上開證據均核無違法取證及證明力明顯過
    低之瑕疵，認以之作為證據為適當，故依前開規定，前揭證
    據資料均例外有證據能力。
  3.至於乙○○受傷後就診之財團法人佛教慈濟綜合醫院診斷證
    明書、病危通知單及台北縣政府消防局救護紀錄表、現場照
    片及扣案鐮刀、沾血上衣、背心與長褲等，因均非供述證據
    ，自無傳聞法則之適用，因與本案具有關聯性，且均無不法
    取得情形，自有證據能力。
  (二)實體部分：
  1.訊據被告對於上揭時地持鐮刀1 把，與乙○○拉扯後，傷及
    乙○○之胸部及頸部，致乙○○受有內外頰靜脈斷裂、左手
    食指骨折、左手拇指肌腱斷裂及骨折等傷害之事實已經坦承
    屬實，並有被害人乙○○、證人甲○○於警詢，及上開二人
    與證人吳婕聆本院審理時之證詞可稽，且有財團法人佛教慈
    濟綜合醫院診斷證明書及上開醫院96年6 月29日慈新醫文字
    第960699號函（含被害人乙○○病情說明書及病歷資料）、
    台北縣政府消防局救護紀錄表、現場照片8 張及扣案鐮刀、
    沾血上衣、背心與長褲各1 件足資佐證，此部分事實足堪認
    定。
  2.雖然被告如上述曾持鐮刀傷及乙○○之胸部、頸部無誤，然
    其已迭於警詢、偵訊及本院審理時否認所為係基於殺人之意
    思。而觀證人甲○○、乙○○於警詢及本院審理時，及證人
    吳婕聆於本院審理時，均僅陳述被告持刀與乙○○扭打，而
    劃傷乙○○之胸部及頸部，並未提及被告係基於殺人之犯意
    始持刀攻擊乙○○之胸部及頸部。另再參證人甲○○於本院
    審理時已具結證稱其於當日見到被告與告訴人之際，「‧‧
    ‧我就看到我母親與我父親在地上扭打，我父親在地下，我
    母親在他身上，我就把他們二人打開，後來我母親站在我妹
    妹房間門口，我父親站在客廳神桌旁邊，我看到我父親胸口
    有一刀痕‧‧‧之後我就發現我母親手上有拿刀，那時我父
    母親還在吵架，我父親又要過去打我母親，『我母親就拿刀
    子要反抗，我父親就被劃到脖子』，之後我發現我妹妹好像
    嚇到就跑出去向鄰居求救‧‧‧我就抱住我母親不要讓他們
    爭吵，之後我父親直接走向我母親，與我母親扭打到門口‧
    ‧‧警察就把門撞開，進來，我父母親就停止爭吵」、「在
    我聽到我妹妹房門打開後，我出來看到我父母親在地上扭打
    ，我將他們分開‧‧‧此時我看到我父親胸口有一刀，但我
    不曉得傷口如何來，因為我沒有看到。之後我父母再繼續爭
    吵，我父親作勢要打我母親，我母親嚇一跳，要抵抗當中，
    我母親就不小心，在我父親脖子劃傷‧‧‧之後沒有多久，
    父母親又扭打在一起，我把他們二人推開，我把我母親推到
    紗門門口，之後我就發現我父親脖子另一邊又被劃傷，他用
    手壓住傷口」等情以及乙○○所受傷勢均為與被告於爭執扭
    打或為被告抵抗所造成各語（本院卷第57至59頁）；而證人
    吳婕聆亦結證證稱其於見到被告與告訴人發生爭執而對外求
    救後返回上開處所大門時，見到「‧‧‧他們又繼續叫罵，
    繼續叫罵時，我看到他們又繼續拉扯，過程中，刀子就劃下
    去了‧‧‧」各情（本院卷第61至62頁），可見被告於與告
    訴人之衝突過程中雖曾持有鐮刀，然其不過係於拉扯中出於
    抵抗或被動之動作而有揮舞刀械之行徑，衡情，甚難認為係
    持刀械主動攻擊乙○○。更何況，證人乙○○於警詢中亦稱
    其於案發當場見到被告自吳婕聆之房間門衝出來後，「我見
    狀我就上前要打她，在扭打當中我的頸部遭其鐮刀劃傷‧‧
    ‧那時兒子甲○○就從他的房間出來見狀大喊爸爸你受傷流
    血，我才知道自己受傷了，當時一樣繼續跟她叫罵扭打一直
    到大門口時我就倒下，兒子在這個過程一直阻擋我門爭吵‧
    ‧‧」等節在卷（偵查卷第66頁），復在本院審理時更明白
    證稱當日情節係「我一直在叫罵，她就衝出來，我看到她出
    來，我就要過去打她」、「我看到他衝出來，我就要去打她
    ，她的就好像出現抵抗式的動作」、「我手握拳頭就要衝過
    去打她」、「（問：是你先要動手打她？）是」、「我用右
    手直接打到她左手臂」、「（問：為何你會受傷？）她手上
    有一把刀，拉扯之間，我胸部就受傷」、「（問：你左頸部
    傷如何造成？）在拉扯之間就劃到」、「（問：你其它部位
    如手如何受傷？）在拉扯之間被劃傷」、「第一刀我沒有感
    覺，當時我喝酒，所以沒有感覺，後來我又要過去打她，她
    就劃過來，我的頸部就受傷，其他是在扭打中，受的傷，因
    為她手上還拿著刀」各語，甚至更直稱「（問：依照當時你
    打她的認知，被告是否有要殺你的行為？）應該沒有，因為
    當時是在拉扯之間，所造成的傷害」乙情清楚（本院卷第54
    至56頁），益證被告當日係因乙○○先對之有攻擊行為，伊
    方才被動持刀與乙○○發生拉扯，而兩人於糾纏過程中因此
    致乙○○胸部、頸部受有前揭傷勢。故綜參上開證人證言，
    足證被告當日所為要無如起訴書所稱之「砍殺」舉止；亦即
    本件被告雖有前揭行徑，惟尚難認有欲致乙○○於死之意圖
    無疑。
  3.雖然檢察官認為被告於警詢中既稱「我當時很氣憤想說要同
    歸於盡‧‧‧」等語，故據之認為被告應係基於殺人之犯意
    而有前述攻擊乙○○之情事。然依被告於同一次警詢筆錄所
    述，其於本件爭執事件發生後，「看到我先生流血過多躺在
    地上，然後就看到警方踹門進來『我才清醒過來』」等語（
    偵查卷第9 頁），可見被告於與乙○○間之扭打過程結束後
    ，警方到場前，乙○○已呈昏迷而不醒人事之狀態，其如果
    有殺害乙○○之意圖，本有相當之空檔可繼續揮持鐮刀攻擊
    乙○○之身體以遂其殺人犯行，豈能呆立於現場迨至警方抵
    達始清醒？再參酌乙○○既已於96年4 月3 日簽立協議書，
    同意贈與臺北縣中和市○○○路127 巷14號1 樓建物予被告
    ，並自96年4 月起至104 年為止按月給付被告新臺幣（下同
    ）15萬元資為生活費用，此有上開協議書在卷足佐（偵查卷
    第31頁），其條件對於被告而言不可不謂豐厚，則被告如於
    案發當日有意殺害乙○○，豈非致令自己一無所得？此不合
    常情，自不待言。可見被告當日應係因不滿乙○○口出狂言
    惡語，或威脅譏笑，始憤而執持上開鐮刀衝出房門，並因此
    與乙○○發生拉扯，所為應不過係欲與乙○○理論或質問彼
    之言行而已，其無殺人動機，甚為顯明。是被告於警詢中縱
    有所謂「同歸於盡」之陳述，亦無從認定即為有意殺害乙○○之佐證，即無疑義。
  4.既然卷內證據無法證明，被告係基於殺人犯意持鐮刀主動攻
    擊乙○○，因此就本案證據所呈情況，應僅足認被告係出於
    普通傷害之犯意傷害乙○○，其所為並非成立刑法第271 條
    第2 項、第1 項之殺人未遂罪，應僅成立刑法第277 條第1
    項之傷害罪。
  5.按刑法第277條第1項之傷害罪，依刑法第287條前段之規定
    ，須告訴乃論。查本件被害人乙○○業於警詢時即表明「我
    不對丙○○提出告訴」，有其警詢筆錄在卷足佐（偵查卷第
    47頁），顯見本件被害人乙○○並未對於被告提出傷害罪之
    告訴無疑。
六、綜上，本件關於被告所涉殺人未遂犯行之犯罪證明，尚未達
    於通常一般之人均不致有所懷疑，而得確信其為真實之程度
    ，殊屬無從為有罪之確信，此外，復查無其他積極證據足資
    證明被告有檢察官所指之殺人未遂犯行，是本件既不能證明
    被告確有殺人未遂犯行，且被害人乙○○又未曾合法提出告
    訴，是參前說明，本件自應為不受理之諭知。
據上論結，應依刑事訴訟法第303 條第3 款，判決如主文。
本案經檢察官朱學瑛到庭執行職務。
中　　華　　民　　國　　96　　年　　8 　　月　　27　　日
 　　　　　       刑事第三庭審判長法　官　張正亞
                                  法　官　廖怡貞
                                  法　官　蕭胤瑮
上列正本證明與原本無異。
如不服本判決，應於判決送達後十日內敘明上訴理由，向本院提
出上訴狀（應附繕本），上訴於臺灣高等法院。
                                  書記官  黃炎煌
中　　華　　民　　國　　96　　年　　8 　　月　　27　　日
